【裁判字號】    92,重上更(一),200
【裁判日期】    921126
【裁判案由】    偽造文書等
【裁判全文】
臺灣高等法院臺中分院刑事判決
      上  訴  人
      即  被  告  乙○○
右上訴人因違反稅捐稽徵法等案件，不服臺灣苗栗地方法院八十六年度訴字第一七二
號中華民國八十七年十二月十六日第一審判決（起訴案號：臺灣苗栗地方法院檢察署
八十六年度偵字第六九七號），提起上訴，經最高法院發回更審，本院判決如左：
      主    文
原判決撤銷。
乙○○共同連續商業負責人以明知為不實之事項，而填製會計憑證，處有期徒刑伍月
，如易科罰金，以佰元折算壹日；又為納稅義務人公司負責人以詐術逃漏稅捐，處
有期徒刑伍月，如易科罰金，以佰元折算壹日。應執行有期徒刑捌月，如易科罰金
，以佰元折算壹日，緩刑年。
      事    實
一、乙○○係宏衡營造股份有限公司（下簡稱宏衡公司）負責人，宏衡公司為稅捐稽
    徵法第四十一條規定之納稅義務人，該公司於民國八十三年間，因承包苗栗縣竹
    南鎮運動公園轉包工程、新竹縣湖口鄉公所行政大樓新建轉包工程、湖口鄉公所
    示範托兒所新建轉包工程，為圖虛增成本以逃漏營利事業所得稅，明知宏衡公司
    與王振慶（業經福建高等法院金門分院以共同連續商業負責人，以明知為不實之
    事項，而填製會計憑證罪，判處有期徒刑壹年陸月，經最高法院以九十二年度台
    上字第二八七九號判決駁回王振慶上訴確定）所經營之慶隆營造廠之間並無銷售
    勞務或貨物之事實，竟透過陳允火（業經福建金門地方法院檢察署檢察官起訴，
    經福建金門地方法院通緝中）介紹，欲向王振慶購買統一發票以供扣抵銷項稅額
    逃漏營利事業所得稅，王振慶遂基於陳允火、乙○○之共同概括犯意聯絡，於八
    十三年五月間某日起至同年八月間某日止，連續開具慶隆營造廠名義，屬商業會
    計法上原始憑證，發票總額共新台幣 (下同）八百萬零三千一百之統一發票八紙
    （發票金額分別為一百零二萬元、一百零二萬元、一百九十一萬一千元、一百七
    十一萬二千一百元、六十三萬五千三百八十元、五十三萬六千四百六十元、五十
    八萬四千六百二十元、五十八萬三千五百四十元，各紙發票日期及含稅後金額詳
    如附表所示）予乙○○，乙○○則以每張統一發票面額百分之十之價格支付代價
    予陳允火等，乙○○取得發票後，先於八十四年五月三十一日，以上開金額分別
    為一百零二萬元、一百零二萬元、一百九十一萬一千元、一百七十一萬二千一百
    元之不實統一發票四張，共計五百六十六萬三千一百元列入上開工程之工程成本
    內，據以向財政部台灣省中區國稅局竹南稽徵所申報宏衡公司八十三年度營利事
    業所得稅，因該公司是年所得稅率為百分之二十五，是逃漏營利事業所得稅一百
    四十一萬五千七百七十五元，致生損害於稅捐稽徵機關徵收稅捐之正確性，復於
    八十五年四月十日，再持上開金額分別為六十三萬五千三百八十元、五十三萬六
    千四百六十元、五十八萬四千六百二十元、五十八萬三千五百四十元之不實統一
    發票四張，共計二百三十四萬元，以同一方法，向財政部台灣省中區國稅局申報
    營利事業所得稅，致逃漏該公司八十四年營利事業所得稅五十八萬五千元（所得
    稅稅率亦為百分之二十五），致生損害於稅捐稽徵機關徵收稅捐之正確性。
二、案經福建金門地方法院檢察署檢察官自動檢舉後呈請福建高等法院檢察署轉呈最
    高法院檢察署移轉臺灣苗栗地方法院檢察署檢察官偵查起訴。
      理    由
一、訊據上訴人即被告乙○○固不否認以前揭慶隆營造廠之統一發票八張分於八十四
    年及八十五年間申報宏衡公司營利事業所得稅扣抵稅額情事，惟矢口否認有何不
    法犯行，辯稱伊不識字，始會於八十五年九月十三日在苗栗縣調查站所為之自白
    筆錄上簽名，伊對筆錄內容實不甚明瞭，前揭發票確係將工程交予王振慶承作，
    而由王振慶開具發票予伊，於原審及本院前審則辯稱慶隆營造廠與宏衡公司簽約
    、施作，宏衡公司與慶隆營造廠之間八張發票，所涉工程範圍有三，包括竹南運
    動公園Ｕ型側溝及花圃十二座、湖口鄉公所行政大樓板模工程、湖口鄉公所示範
    托兒所板模工程，慶隆營造廠亦派工人工作，發票係慶隆營造廠開給宏衡公司，
    是慶隆營造廠承包宏衡公司之工程才開發票，宏衡公司確有給付慶隆營造廠工程
    款之事實，並由慶隆營造廠工地負責人甲○○簽收宏衡公司付款支出傳票，絕非
    僅給付發票面額之百分之十，況宏衡公司上開三項工程，總金額一億七千萬餘元
    ，八張發票不過八百餘萬元，如果出自假造，再扣除發票面額百分之十，宏衡公
    司幾無所獲利，缺乏犯罪動機，並提出苗栗縣竹南鎮公所鎮民字第六二七一號函
    影本一件、竹南運動公園工程合約書影本二份、竹南鎮公所工程估價單影本一份
    、竹南鎮公所工程決算表影本一份、湖口鄉公所證明書影本一份、湖口鄉公所行
    政大樓新建轉包工程合約書影本一份、湖口鄉公所行政大樓新建工程標單影本一
    份、湖口鄉公所證明書影本一份、湖口鄉公所示範托兒所新建轉包工程合約書影
    本一份、湖口鄉公所示範托兒所新建工程標單影本一份、宏衡公司銀行存摺影本
    一份、宏衡公司支出傳票捌紙、宏衡公司向定作人請款之發票影本三份、工程合
    約書影本三份等資料為證。
二、惟查：
    (一)王振慶已於福建省調查處供陳：「現任慶隆營造廠實際負責人，我太太陳明珠
      為掛名負責人」、「我今日再度前來貴處要作實在之供述。慶隆營造廠於八十
      三年四月一日取得牌照後，我即與陳允火之恩得公司合作在臺灣承攬工程，因
      陳允火當時係國大代表，在臺灣各縣市認識國大代表，人面較熟，由陳允火介
      紹提供儒林公司、宏衡公司、長群公司等營造業承攬工程，需要發票作為進項
      成本之用，由我當掮客，提供小包給各該營造公司施作基礎工程‧‧‧該等費
      用由承攬施工之營造廠自行付費給小包，慶隆營造廠每開具一張統一發票給儒
      林、宏衡、長群等公司時，僅收取發票金額約一成（百分之十）之費用，該一
      成費用，慶隆營造廠要付百分之五之營業稅給金門縣稅捐處，剩下之百分之五
      ，扣除成本後，由我與陳允火對分，各得一半，因此我無法提供慶隆及恩得公
      司之帳冊證明。上次我在貴處所作之供述有不實在的地方，為此道歉。今日我
      所作之供述才是實在的。」、「‧‧‧其餘儒林等三家公司約一億七千餘萬元
      之統一發票，慶隆營造廠係抽一成之費用後，才開具發票」（偵查卷八十五年
      七月四日福建省調查處調查筆錄），而王振慶事實上亦已因販賣發票予儒林、
      宏衡、長群三家公司，致違反稅捐稽徵法及商業會計法，經法院判刑確定，而
      被告乙○○於法務部調查局苗栗縣調查站亦供述：「我所負責之宏衡營造有限
      公司於八十三年五月至八月完全沒有轉包工程予慶隆營造廠」、「約在八十三
      年四、五月間金門籍當時國大代表陳允火親自到苗栗我的宏衡公司找我，問我
      是否需要統一發票作為進項證明之用，我予以應允後，陳允火在八十三年五月
      至八月間拿了八張貴站人員所提示之統一發票來賣我，給我作為進項證明之用
      ，發票總金額計八百萬零三千一百元，我付給陳允火價金為發票金額之百分之
      十，合計為八十萬零三百十元」、「湖口鄉示範托兒所等八項工程確實是我宏
      衡公司本身所承包施工，為增加成本降低稅賦，所以向慶隆營造廠買發票，該
      發票上之工程項目欄亦是我叫陳允火填寫的」等語不諱（偵查卷八十五年九月
      十三日苗栗縣調查站調查筆錄），被告雖辯以其上開自白筆錄與案外人李慶煌
      於另案所為自白完全相同，係他人預先擬成內容交被告簽名，非被告基於自由
      意志所為陳述云云，然被告上開於苗栗縣調查站所為供述之筆錄，經核與案外
      人李慶煌於台南縣調查站所為供述之筆錄（偵查卷八十五年九月十六日台南縣
      調查站調查筆錄），係於不同地點、不同時間所作成，此二筆錄之訊問調查人
      雖為同一，但製作筆錄之人員則不同，因訊問調查人為同一人，故雖其訊問內
      容相一致，亦尚難率認自白不實。而證人李慶煌於台南調查站訊問時供稱：「
      八十三年七、八月間，金門籍當時國大代表陳允火親自到台南我的長群營造公
      司來找我，問我是否需要統一發票作為進項證明之用，我予以應允後，陳允火
      在八十三年九月至八十四年十一月拿了十一張貴站人員所提示之統一發票來賣
      我，給我作為進項證明之用，發票總金額計四千八百一十七萬二千五百八十四
      元，我付給陳允火價金為發票金額之百分之十，合計為四百八十一萬七千餘元
      」等語（八十五年九月十六日調查筆錄），亦堪認陳允火、王振慶確另有向外
      推銷慶隆營造廠之統一發票，供作他公司申報營利事業所得稅時，逃漏稅捐情
      事，非僅只向宏衡公司推銷而已，故被告之上開偵查中之自白，應非由於偵查
      人員予以不當之取供甚明。雖王振慶於偵、審中均翻異前詞，稱渠確有承包宏
      衡公司之工程云云，陳允火亦否認有不法犯行，惟王振慶、陳允火係本案共犯
      ，供詞難免避卸，上開王振慶對其與陳允火共同販賣發票犯行之經過及所用手
      段敘明甚詳，經核亦與被告所供相符，當非虛捏杜撰之詞，是王振慶嗣所為否
      認販賣發票予被告之語，顯係圖卸及迴護被告之詞，不足採信。
    (二)被告於原審及本院前審固提出宏衡公司所承包苗栗縣竹南鎮運動公園轉包工程
      、新竹縣湖口鄉公所行政大樓新建轉包工程、湖口鄉公所示範托兒所新建轉包
      工程等合約書影本及宏衡公司支出傳票八紙（原審卷第四十四頁、第四十八頁
      、第五十五頁、第六十二頁；第一○七至第一一四頁；本院前審卷第八十至第
      九十五頁），辯稱：宏衡公司確將上開工程轉包予慶隆營造廠施作，並由宏衡
      公司給付工程款予慶隆營造廠工地負責人甲○○，並未買發票云云。惟查，偵
      查中卷附扣案之工程合約書中，於合約書首頁乙方欄未蓋有「慶隆營造廠」章
      ，末頁亦未有慶隆營造廠、負責人陳明珠及住址字樣；亦未有大、小章之用印
      ，工程估價單及單價分析表亦未有慶隆營造廠大、小章之用印，惟上開被告所
      提之工程轉包合約書、工程估價單、單價分析表影本卻均有如上所示之字樣與
      用印，被告上開所提之合約書、工程估價單、單價分析表與扣案之資料既不相
      同，顯係案發後所為補行簽名及蓋用印信之彌縫行為，上開證據尚難資為被告
      有利之認定。又被告雖提出宏衡公司支出傳票八紙，辯稱：被告確實有支付工
      程款予慶隆營造廠，由慶隆營造廠之工地監工甲○○收受現金云云，宏衡公司
      將相關工程轉包慶隆營造廠，其施工工人之工資係由慶隆營造廠自行支付，與
      宏衡公司無關，宏衡公司或被告無法提出有關支付工資之資料並無不合云云。
      惟以本案發票金額共計達八百餘萬元之鉅，被告不將此款項交予慶隆營造廠之
      負責人或財務、會計人員，竟將此鉅額現金悉數交予工地監工，自顯違事理，
      又依卷附宏衡公司存摺影本觀之（詳本院前審卷第一一四頁起），該公司提領
      現金之日期、金額並無與本案發票契合者，況依存摺記載，該公司亦有甚多以
      轉帳方式支付金錢予案外人情事，何以就該公司與慶隆營造廠之交易卻獨均係
      以現金支付，況被告於偵訊及本審供述工程款由其女兒蔡玉銀交付現金予甲○
      ○（詳本審卷及偵字第二七一號卷八十六年二月二十六日訊問筆錄），與甲○
      ○所述伊向王振慶或陳允火或許監工領取現金或支票云云（本院前審卷第四十
      一頁），亦明顯不符，又王振慶業於調查時供述：「‧‧‧由我當掮客，提供
      小包給各該營造公司施作基礎工程，如紮鋼筋、挖土方、模板灌漿、水泥粉刷
      等，該等費用由承攬施工之營造廠自行付費給小包，慶隆營造廠每開具一張統
      一發票給儒林、宏衡、長群等公司時，僅收取發票金額約一成（百分之十）之
      費用‧‧‧」等語（八十五年度偵字第二七一號卷八十五年七月四日調查筆錄
      ），惟慶隆營造廠既未實際承包宏衡公司之工程，則卷附與慶隆營造廠統一發
      票金額恰契合之支出傳票，亦無非為脫免刑責所為，不得資為有利被告之認定
      。又以本案逃漏稅捐共計二百餘萬元，以之與八張發票面額百分之十比較，逃
      漏稅額顯高於取得發票之代價，自非無利可圖，此外，復有前開發票八張影本
      在卷足資佐證，並有財政部台灣省中區國稅局八十七年七月十六日中區國稅一
      字第八七００四０九五三號函、宏衡公司八十三年、八十四年度營利事業所得
      稅結算申報書及各項附件等資料在卷可證。綜合上情，被告事後翻供及其辯解
      ，要係卸責之詞，不足採信，而被告所提上開證據，均不足為被告有利之證明
      ，本案事證明確，被告犯行堪以認定。
二、按統一發票乃商業會計法第十五條第一款所列之原始憑證，屬商業會計憑證之一
    種（參考最高法院八十七年度台非字第三八九號、八十六年度台上字第二一八九
    號判決意旨），被告利用不實統一發票逃漏稅捐，核其所為，係犯八十四年五月
    十九日修正前商業會計法第六十六條第一款之商業負責人以明知為不實之事項，
    而填製會計憑證罪及稅捐稽徵法第四十七條第一款、四十一條之為納稅義務人公
    司負責人逃漏稅捐罪，本案就違反稅捐稽徵法部分納稅義務人係宏衡公司，被告
    僅為納稅義務人之負責人，並非納稅義務人本身，公訴意旨認被告此部分係犯稅
    捐稽徵法第四十一條之罪尚有未洽，應予變更，而刑法第二百十六條、第二百十
    五條之行使登載不實事項文書罪與商業會計法填製不實會計憑證罪為普通法與特
    別法之關係，應優先適用商業會計法填製不實會計憑證罪。又查商業會計法於八
    十四年五月十九日修正公布，並於同日生效，本件被告違反商業會計法部分行為
    時係在八十四年五月十九日商業會計法修正前，而修正前商業會計法第六十六條
    法定刑為五年以下有期徒刑、拘役或一萬元以下罰金，以之與現行商業會計法第
    七十一條第一款比較，以修正前法律較有利於行為人，依刑法第二條第一項但書
    規定，應適用修正前商業會計法處斷，公訴意旨認被告此部分係犯現行商業會計
    法第七十一條第一款之罪，亦有未洽，應予變更，被告經陳允火介紹後，由王振
    慶開具不實統一發票，被告購買之，被告與陳允火、王振慶就違反商業會計法部
    分具有犯意聯絡與行為分擔，是為共同正犯（被告雖非慶隆營造廠負責人，然與
    該公司實際負責人王振慶共犯商業會計法之罪，依刑法第三十一條第一項規定乃
    屬共犯，至於陳允火、王振慶就逃漏稅捐部分則係犯稅捐稽徵法第四十三條之幫
    助逃漏稅捐罪），被告多次填製不實會計憑證，時間緊接，所犯犯罪構成要件相
    同，顯係基於概括犯意反覆為之，是為連續犯，應依刑法第五十六條規定以一罪
    論，又公司負責人為公司之代表，其為公司所為行為，應由公司負責。故公司負
    責人為公司以不正當方法逃漏稅捐，因納稅義務人為公司，其所觸犯稅捐稽徵法
    第四十一條之罪之犯罪或受罰主體，仍為公司，而非公司負責人，僅因公司於事
    實上無從擔負自由刑之責任，基於刑事政策上之考慮，同法第四十七條第一款將
    納稅義務人之公司應處徒刑之規定，轉嫁於公司負責人。是公司負責人依該條款
    而適用徒刑之處罰，乃屬代罰之性質，並非因其本身之犯罪而負行為責任，是就
    逃漏稅捐罪部分並無連續犯之概括犯意可言，又刑法第五十五條所規定之牽連犯
    ，必須同一人犯一罪而其方法或結果行為另犯他罪名，始克相當；亦即必須同一
    犯罪主體之二個以上犯罪行為間，具有目的與方法、或目的與結果之關係，始得
    從一重處斷。公司負責人為納稅義務人之公司以不正當方法逃漏稅捐，既非稅捐
    稽徵法第四十一條之犯罪或受罰主體，僅依同法第四十七條第一款之規定，代替
    公司受徒刑之處罰，自與其本身為犯罪主體所犯其他罪名間，不具牽連犯關係，
   是被告所犯二罪應分論併罰，原審以被告犯罪事證明確，予以論罪科刑，固非全
    然無見，惟查刑法第二百十條之偽造私文書罪係指偽造他人名義文書而言，本
    案被告及共犯王振慶所為各項文書均屬自己名義文書，並無何他人名義文書存在
    ，公訴意旨並未認被告犯偽造私文書罪，原審判決事實欄亦未載明被告係偽造何
    項他人名義私文書，然判決主文及理由卻認被告犯行使偽造私文書罪，顯屬違誤
    。被告違反商業會計法部分應依八十四年五月十九日修正前該法第六十六條第
    一款規定處斷，原審未比較新舊法，逕依現行商業會計法第七十一條第一款規定
    處斷，亦有違誤。被告所犯二罪應屬併罰關係（理由詳前），原審認屬牽連犯
    ，同屬未洽，被告上訴意旨否認犯罪雖無可採，但原審判決既有上該可議之處，
    即屬無可維持，應由本院予以撤銷改判，審酌被告逃漏稅捐之犯罪動機、以不實
    發票逃漏稅捐之方法、手段、漏稅金額、所致損害暨犯罪後態度等一切情狀，就
    所犯二罪分別量處如主文第二項所示之刑，並定其應執行刑示懲暨依修正後刑法
    第四十一條第一項前段規定諭知易科罰金之折算標準，又被告前未曾受有期徒刑
    以上刑之宣告，有檢察署刑案資料查註紀錄表及臺灣高等法院被告全國前案紀錄
    表在卷足稽，經此偵審程序之教訓，當知警惕而無再犯之虞，本院審酌上情，認
    所宣告之刑，以暫不執行為宜，爰併宣告緩刑三年，以啟自新。
據上論結，應依刑事訴訟法第三百六十九條第一項前段、第三百六十四條、第二百九
十九條第一項前段、第三百條，刑法第十一條前段、第二條第一項、第二十八條、第
三十一條第一項、第五十六條，八十四年五月十九日修正前商業會計法第六十六條第
一款，稅捐稽徵法第四十七條第一款、四十一條，刑法第五十一條第五款，修正後刑
法第四十一條第一項前段，刑法第七十四條第一款，罰金罰鍰提高標準條例第一條前
段、第二條，判決如主文。
本案經檢察官陳銘章到庭執行職務。
中      華      民      國      九十二  年      十一    月      二十六  日
                                臺灣高等法院臺中分院刑事第五庭
                                      審判長法  官  袁  從  楨
                                            法  官  胡  森  田
                                            法  官  姚  勳  昌
右正本證明與原本無異。
如不服本判決應於收受送達後十日內向本院提出上訴書狀，其未敘述上訴之理由者並
得於提起上訴後十日內向本院補提理由書（均須按他造當事人之人數附繕本）。
                                            書記官  洪  麗  華
中      華      民      國      九十二  年      十一    月      二十七  日
附錄論罪科刑法條
稅捐稽徵法第四十一條
納稅義務人以詐術或其他不正當方法逃漏稅捐者，處五年以下有期徒刑、拘或科或併
科新臺幣六萬元以下罰金。
稅捐稽徵法第四十七條
 (法人或非法人團體負責人之刑責)
本法關於納稅義務人、扣繳義務人及代徵人應處徒刑之規定，於左列之人
適用之：
一  公司法規定之公司負責人。
二  民法或其他法律規定對外代表法人之董事或理事。
三  商業登記法規定之商業負責人。
四  其他非法人團體之代表人或管理人。
修正前商業會計法第六十六條
商業負責人，主辦及經辦會計人員，有左列各款情事之一者，處五年以下有期徒刑拘
役或一萬元以下罰金：
          一  以明知為不實之事項，而填製會計憑證或記入帳冊者。
          二  故意使應保存之會計憑證帳簿報表滅失毀損者。
          三  意圖不法之利益，而變造會計憑證，帳簿報表內容，或撕毀其頁數者
              。
                                                            Ａ
附表：
┌──┬──────┬───────┬──────────────┐
│編號│日期（民國）│    品名      │    含稅金額（新台幣）      │
├──┼──────┼───────┼──────────────┤
│ １ │八十三年    │竹南運動公園  │二百萬六千五百五十元        │
│    │五月十六日  │  U型測溝     │                            │
├──┼──────┼───────┼──────────────┤
│ ２ │八十三年五  │竹南運動      │一百零七萬一千元            │
│    │月二十七日  │公園花圃      │                            │
├──┼──────┼───────┼──────────────┤
│ ３ │八十三年六  │竹南運動公    │一百七十九萬七千七百零五元  │
│    │月二十七日  │園U型測溝     │                            │
├──┼──────┼───────┼──────────────┤
│ ４ │八十三年六  │竹南運動      │一百零七萬一千元            │
│    │月二十九日  │公園花圃      │                          │
├──┼──────┼───────┼──────────────┤
│ ５ │八十三年    │湖口鄉公所行  │六十六萬七千一百四十九元    │
│    │八月三日    │政大樓工程款  │                            │
├──┼──────┼───────┼──────────────┤
│ ６ │八十三年    │湖口鄉示範托兒│五十六萬三千兩百八十三元    │
│    │八月十日    │所興建工程款  │                            │
├──┼──────┼───────┼──────────────┤
│ ７ │八十三年八  │湖口鄉公所行  │六十一萬三千八百五十一元    │
│    │月二十五日  │政大樓工程款  │                            │
├──┼──────┼───────┼──────────────┤
│ ８ │八十三年八  │湖口鄉示範托兒│六十一萬兩千七百一十七元    │
│    │月二十八日  │所興建工程款  │                            │
└──┴──────┴───────┴──────────────┘
                                                                 Ａ


司法院資訊處製作；財團法人民間司法改革基金會備份。
